臺灣橋頭地方法院民事判決　　　　　　　110年度訴字第474號
原　　　告　郭忠護　
被　　　告　高雄市高雄地區農會

法定代理人　余清榮　
訴訟代理人　鄭慧芬　
上列當事人間確認抵押權不存在事件，本院於民國110 年9 月24
日言詞辯論終結，判決如下：
    主      文
確認被告高雄市高雄地區農會就原告所有高雄市○○區○○段○
○段○○○地號土地（面積六六八六平方公尺，權利範圍一萬分
之二十四）及其上同段九四四建號建物（門牌號碼高雄市○○區
○○街○○○○號，權利範圍全部）之不動產於民國八十二年六
月二日設定擔保債權額新臺幣陸拾萬元之最高限額抵押權所擔保
之債權，於超過新臺幣貳拾玖萬參仟零玖拾參元部分不存在。
被告高雄市高雄地區農會應將前開抵押權所擔保之債權總金額超
過新臺幣貳拾玖萬參仟零玖拾參元部分之抵押權登記予以塗銷。
原告其餘之訴駁回。
訴訟費用由被告負擔百分之四十九，餘由原告負擔。
    事實及理由
壹、程序事項：
    按當事人之法定代理人代理權消滅者，訴訟程序在有取得訴
    訟能力之本人承受其訴訟以前當然停止。承受訴訟人，於得
    為承受時，應即為承受之聲明，他造當事人，亦得聲明承受
    訴訟，民事訴訟法第170 條、175 條分別定有明文。本件被
    告之法定代理人，於訴訟繫屬中由李清讚變更為陳清峯，嗣
    又由陳清峯變更為余清榮，有農會變更登記證在卷可參（見
    審訴卷第119 頁、本院卷第59頁），並經被告分別於110 年
    4 月16日及110 年8 月11日具狀聲明承受訴訟（見審訴卷第
    115 頁、本院卷第59頁），經核並無不合，應予准許。
貳、實體事項：
一、原告主張：
  ㈠原告非被告之會員，原告於82年間為向被告借款，乃與被告
    右昌分行主任即訴外人李源榮（已歿）及經辦人即訴外人吳
    永昌接洽，經告知「被告經營之放貸須以會員為對象，如非
    被告會員提供不動產設定抵押之貸款，須列會員為當事人」
    等語後，原告遂提供其所有坐落高雄市○○區○○段○○段
    000 地號土地（面積6,686 平方公尺，權利範圍10,000分之
    24）及其上同段944 建號建物（門牌號碼高雄市○○區○○
    街00○0 號，權利範圍全部）之不動產（下稱系爭房地）於
    82年6 月2 日設定擔保債權額新臺幣（下同）600,000 元之
    最高限額抵押權（下稱系爭抵押權）予被告，並以有會員資
    格之訴外人黃素娥為債務人，供原告於82年6 月8 日以黃素
    娥之名義向被告借款500,000 元（下稱甲借款），借款期間
    為期5 年，原告於85年11月28日已提前全部清償甲借款。原
    告於清償甲借款後，曾向被告右昌分行表示欲塗銷系爭抵押
    權，然被告右昌分行主任即李源榮及經辦人即吳永昌均表示
    「不必塗銷抵押權，若須再要用錢可直接方便借款，可省下
    手續費用」等語，因此，原告未堅持塗銷系爭抵押權。
  ㈡另黃素娥曾於81年間為向被告借款1,000,000 元（下稱乙借
    款），乃以其所有坐落高雄市○○區○○路000 巷0 號4 樓
    之房地（下稱黃素娥房地）設定抵押權予被告，以作為其向
    被告乙借款之擔保。然該抵押權所擔保之債權與系爭抵押權
    所擔保之甲借款不同，況被告未曾告知原告其對黃素娥有乙
    借款債權，是乙借款債權即非屬系爭抵押權所擔保之債權範
    圍。被告對黃素娥之乙借款債權，於被告將借款撥入黃素娥
    所設於被告處之帳號104196號帳戶內，借款人黃素娥即依約
    每月繳本息。93年9 月27日，黃素娥與被告簽立償還協議書
    1 份，約定自簽約日即93年9 月22日起至97年1 月22日止，
    每月為一期，每期攤還7,000 元共分41期，並於97年1 月22
    日止本息一次還清。嗣黃素娥所提供供擔保之黃素娥房地遭
    被告以臺灣高雄地方法院以98年司執字第43226 號強制拍賣
    ，依臺灣高雄地方法院99年6 月21日所列執行拍賣分配所示
    ，被告分配所得不足額為198,536 元。就不足額之部分，被
    告則扣抵黃素娥向勞保局申請匯入黃素娥所有設於被告之帳
    戶之退休金，是黃素娥對被告已無任何債務存在。兩造間既
    已無任何債權債務關係存在，系爭抵押權所擔保之債權即已
    不存在，甚且，黃素娥已於105 年間死亡，系爭抵押權所擔
    保之債權額即告確定，爰請求確認系爭抵押權所擔保之債權
    不存在，並依民法第767 條第1 項中段規定，請求被告塗銷
    系爭抵押權登記等語，並聲明：㈠確認被告就系爭抵押權所
    擔保之債權不存在；㈡被告應將系爭抵押權登記塗銷。
二、被告則以：
    原告並未於82年6 月8 日向被告借款500,000 元，甲借款之
    借款人應係黃素娥，原告僅係提供系爭房地設定抵押權之物
    上保證人，且甲借款已於85年11月28日清償完畢。系爭抵押
    權登記未予塗銷係因黃素娥另於81年間向被告為乙借款，黃
    素娥嗣未依約清償，經被告聲請強制執行，拍賣黃素娥名下
    之黃素娥房地，並經臺灣高雄地方法院於99年6 月21日製作
    分配表分配，被告復於109 年6 月11日聲請換發債權憑證，
    足見被告對黃素娥之債權迄今均尚未清償完畢。依系爭抵押
    權設定契約書「其他登記事項」第1 條約定，系爭房地所擔
    保之被告對黃素娥之債權為甲借款及乙借款，惟於85年間僅
    清償甲借款，而乙借款經拍賣黃素娥房地後，尚不足清償，
    被告仍未受償該筆債權，亦未扣抵黃素娥之退休金，自不能
    塗銷系爭房地之系爭抵押權設定登記。另原告稱黃素娥之勞
    保局退休金係於94年7 月20日由勞保局匯款1,158,300 元入
    黃素娥之帳戶，黃素娥自行於94年7 月27日領出990,000 元
    ，其餘款項約150,000 餘元則依黃素娥所簽之償還協議書，
    按月轉帳7,000 元以清償其債務，綜上，系爭抵押權所擔保
    之債權尚未清償完畢，原告請求確認系爭抵押權所擔保之債
    權不存在云云，即無理由等語資為抗並，並聲明：原告之訴
    駁回。
三、本件經法官會同兩造整理爭點，結果如下：
  ㈠不爭執事項（本院採為判決之基礎）：
  ⒈系爭房地為原告所有，並經原告於82年間提供系爭房地供訴
    外人黃素娥向被告所為500,000 元借款之擔保，並因而設定
    系爭抵押權予被告。
  ⒉黃素娥另於80年間向被告借款1,000,000 元，並以黃素娥房
    地作為擔保而設定抵押權予被告。嗣因黃素娥未依約清償，
    經被告聲請拍賣黃素娥房地，被告因而受償592,225 元，惟
    尚有本金198,536 元及自99年5 月28日起至清償日止按週年
    利率6.5 ％計算之利息，與自99年5 月28日起至清償日止按
    週年利率1.3 ％計算之違約金尚未受償。
  ⒊黃素娥已於105年10月5日過世。
  ㈡爭執事項：
  ⒈系爭抵押權是否擔保黃素娥另向被告所為1,000,000 元之借
    款？
  ⒉系爭抵押權所擔保之債權是否均已清償完畢？
  ⑴系爭抵押權擔保之債權是否已確定？
  ⑵如已確定，系爭抵押權擔保之債權是否均已清償完畢？確定
    時之餘額為何？
四、得心證之理由：
  ㈠按確認法律關係之訴，非原告有即受確認判決之法律上利益
    者，不得提起之，民事訴訟法第247條第1項前段定有明文。
    又所謂即受確認判決之法律上利益，係指法律關係之存否不
    明確，原告主觀上認其在法律上之地位有不安之狀態存在，
    且此種不安之狀態，能以確認判決將之除去者而言。查本件
    原告為系爭房地之所有權人，而其主張被告就系爭土地之系
    爭抵押權所擔保之債權及抵押權均不存在，惟為被告所否認
    ，足徵系爭抵押權及所擔保之債權是否存在此一法律關係並
    不明確，而系爭抵押權所擔保之債權及系爭抵押權是否存在
    ，將導致原告是否會因被告實行抵押權而受有損害，已致身
    為系爭土地所有權人之原告在私法上權益有受侵害之危險，
    而此種不確定之狀態復得以本確認判決加以除去，自應認原
    告有即受確認判決之法律上利益，其提起本件確認之訴，應
    屬合法。
  ㈡乙借款亦為系爭抵押權擔保之範圍：
  ⒈按系爭抵押權設定契約書「其他登記事項」第1 條約定：「
    立抵押權設定契約書人（擔保物提供人）所提供之本抵押物
    之擔保範圍包括債務人，擔保物提供人對抵押權人高雄市農
    會（按：現改制為高雄市高雄地區農會）為擔保對貴會現在
    （包括過去所負現在尚未清償）及將來所負之借款、票據、
    保證、損害賠償等以及其他一切債務，即在本抵押權設定契
    約書所定債權本金最高限額以內之清償及其利息、遲延利息
    、違約金、執行抵押權費用以及因債務不履行而發生之全部
    損害之賠償」，有被告提出之系爭抵押權契約書為證（見審
    訴卷第101 至103 頁），堪信屬實。而系爭抵押權擔保之債
    務人為黃素娥及原告，亦有系爭房地登記謄本（見審訴卷第
    41至45頁）及前述抵押權契約書在卷可參，且擔保之債權範
    圍包含債務人過去所負現在尚未清償之借款，故系爭抵押權
    擔保之債權範圍，不僅及於甲借款，亦同時及於黃素娥於系
    爭抵押權設定登記前，另行於81年間向被告所借用之乙借款
    ，即屬當然
  ⒉原告雖主張被告之員工吳永昌當時並未向其告知擔保範圍及
    於乙借款云云，然證人吳永昌於本院審理中證稱：我在甲借
    款是辦理徵信，而不是經辦，設定抵押權的範圍不是我解說
    的，我只辦理徵信業務，不太會提到其他內容，跟原告也很
    少接觸等語（見本院卷第111 至113 頁），是證人吳永昌既
    僅承辦徵信業務，尚難認吳永昌有向原告告知上開事項之義
    務。且原告自承從事代書工作，經常協助客戶辦理貸款等語
    （見本院卷第115 頁），對於貸款之流程及方式自屬相當熟
    稔，亦難認原告無從知悉系爭抵押權擔保之債務範圍將及於
    黃素娥先前所為之乙借款，原告此部分主張，尚屬無據。
  ㈢系爭抵押權擔保之債權已於105年10月5日確定：
    按民法第881 條之11規定：「最高限額抵押權不因抵押權人
    、抵押人或債務人死亡而受影響。但經約定為原債權確定之
    事由者，不在此限。」同法第881 條之12第1 項第2 款規定
    ：「最高限額抵押權所擔保之原債權，除本節另有規定外，
    因下列事由之一而確定：…二、擔保債權之範圍變更或因其
    他事由，致原債權不繼續發生者。」蓋最高限額抵押權之債
    務人死亡時，其繼承人承受被繼承人財產上之一切權利義務
    ，其財產上之一切法律關係，均因繼承之開始，原則上當然
    移轉於繼承人（民法第1147條、第1148條第1 項參照），故
    最高限額抵押權尚不因債務人之死亡而受影響。然民法第11
    48條第2 項已規定改採概括繼承限定責任，於此情形，被繼
    承人死亡時，依同法第1159條、第1162條之1 規定，對遺產
    應進行清算程序，自應認於最高限額抵押權之債務人死亡時
    ，原債權將不會繼續發生，是必構成民法第881 條之12第1
    項第2 款之確定事由，該抵押權因而確定。而系爭抵押權之
    債務人黃素娥業於105 年10月5 日過世，為兩造所不爭執，
    應認系爭抵押權於斯時即已確定，被告雖抗辯應以其對系爭
    房地實施抵押權時確定，尚屬無據。
  ㈣系爭抵押權擔保之債權尚有未清償完畢：
    黃素娥於80年間向被告借款1,000,000 元，並以黃素娥房地
    作為擔保而設定抵押權予被告。嗣因黃素娥未依約清償，經
    被告聲請拍賣黃素娥房地，被告因而受償592,225 元，惟尚
    有本金198,536 元及自99年5 月28日起至清償日止按週年利
    率6.5 ％計算之利息，與自99年5 月28日起至清償日止按週
    年利率1.3 ％計算之違約金尚未受償，為兩造所不爭執，堪
    信屬實。原告雖主張被告就強制執行不足額之部分，另扣抵
    黃素娥向勞保局申請匯入黃素娥所有設於被告之帳戶之退休
    金而受償云云，然並未提出證據加以佐證，且依原告提出佐
    證之被告與黃素娥間償還協議書，黃素娥應係於93年間曾與
    被告協議分期清償，足徵黃素娥依該協議書清償之款項係早
    於前述強制執行程序，自不影響乙借款於強制執行後尚未受
    償之餘額，原告此部分主張，尚有誤會。而上開乙借款經強
    制執行後之餘額，既為系爭抵押權所擔保之債權範圍，經計
    算至系爭抵押權確定之105 年10月5 日止共2,323 日，尚有
    利息82,131元（計算式：198,53 6×6.5 ％÷365 ×2,323
    ＝82,131，小數點以下四捨五入，下同）及違約金12,426元
    （計算式：198,536 ×1.3 ％÷365 ×2,323 ＝12,426）尚
    未清償，故至系爭抵押權確定之日止，乙借款仍有293,093
    元尚未清償完畢（計算式：198,536 ＋82,131＋12,426＝29
    3,093 ），而仍屬於系爭抵押權所擔保之範圍。被告雖抗辯
    其另有支出聲請拍賣系爭房地之聲請費用1,000 元及程序費
    用113 元，亦屬系爭抵押權擔保之範圍云云，惟就程序費用
    113 元部分，被告並未提出任何證據佐證，尚難採憑，聲請
    拍賣系爭房地之裁判費用部分，則因被告係於109 年始聲請
    拍賣系爭房地，有本院109 年度司拍字第223 號可參，當時
    系爭抵押權早已因黃素娥過世而確定，故該部分後續始發生
    之程序費用，自非系爭抵押權擔保之範圍，被告此部分抗辯
    ，並無理由，應認系爭抵押權擔保之債權範圍已確定為293,
    093 元。原告請求確認系爭抵押權所擔保之債權，於超過29
    3,093 元之範圍不存在，應屬有據，惟其餘部分則屬無據。
  ㈤再按最高限額抵押權確定後，即成為普通抵押權，其從屬性
    因而回復，其所擔保之債權即為確定時存在且於不逾最高限
    額之擔保範圍內為特定債權（最高法院91年度台上字第641
    號判決意旨參照）。又按抵押權為擔保物權之一種，於該抵
    押權擔保期間，須有擔保之債權存在，倘擔保債權並未發生
    或已消滅，其抵押權即失所附麗（最高法院98年台上字第12
    65號判決意旨參照）。系爭抵押權所擔保之債權範圍於抵押
    權確定後既僅有前述之293,093 元，揆諸前揭說明，基於抵
    押權之從屬性，系爭抵押權確定後，該抵押權於超過293,09
    3 元部分即失所附麗而消滅。惟系爭抵押權仍登記為最高限
    額600,000 元，自有害於原告對於系爭房地之所有權，原告
    基於民法第767 條第1 項中段規定，請求塗銷系爭抵押權超
    過293,093 元部分之登記，應有理由，惟逾此範圍則無理由
    ，亦屬當然。
參、綜上所述，系爭抵押權擔保之債權範圍雖及於乙借款，惟於
    系爭抵押權因黃素娥過世而確定時，乙借款未清償之餘額僅
    為293,093 元，故系爭抵押權擔保之債權範圍亦應確定為該
    數額，原告請求確認被告就系爭抵押權所擔保之債權不存在
    ，於確認逾293,093 元之部分，為有理由，其餘部分，則無
    理由，應予駁回。又就系爭抵押權登記擔保之債權額部分，
    超過上開金額部分屬侵害原告對系爭房地之所有權，從而，
    原告依民法第767 條第1 項中段之法律關係請求被告塗銷系
    爭抵押權登記，於逾293,093 元之部分，為有理由，其餘部
    分則無理由，應予駁回。
肆、本件事證已臻明確，兩造其餘攻擊方法及所提證據，經本院
    審酌後，核與本件判決結果不生影響，爰不另一一論述，附
    此敘明。
伍、訴訟費用負擔之依據：民事訴訟法第79條。
中    華    民    國   110    年    10    月    8     日
                  民事第二庭  法  官  蕭承信
以上正本係照原本作成。
如對本判決上訴，須於判決送達後20日內向本院提出上訴狀。如
委任律師提起上訴者，應一併繳納上訴審裁判費。
中    華    民    國   110    年    10    月    8     日
                              書記官  林慧雯